【裁判字號】    99,訴,536
【裁判日期】    990827
【裁判案由】    分配表異議之訴
【裁判全文】
臺灣臺中地方法院民事判決               99年度訴字第536號
原      告  丙○○
訴訟代理人  丁○○
            乙○○
被      告  甲○○
上列當事人間請求分配表異議之訴事件，本院於民國99年7月30
日言詞辯論終結，判決如下：
    主  文
法務部行政執行署臺中行政執行處九十八年度他執字第十二號他
執事件定於民國九十九年二月二十三日分配之分配表，其上所載
序號六第一順位抵押權之利息新臺幣壹佰貳拾捌萬壹仟元其中超
過新臺幣拾萬元部分，應予剔除，不得列入分配。
原告其餘之訴駁回。
訴訟費用新臺幣壹萬玖仟佰壹拾伍元，由被告負擔新臺幣壹萬
壹仟肆佰元；餘由原告負擔。
    事實及理由
甲、程序方面：
    按關於公法上金錢給付義務之執行，除行政執行法另有規定
    外，準用強制執行法之規定，行政執行法第26條定有明文。
    茲行政執行法中關於公法上金錢給付義務之執行，其中就分
    配表異議之訴部分既未另有規定，則揆諸行政執行法第26條
    之規定及參酌行政訴訟法第307條規定：「債務人異議之訴
    ，由高等行政法院受理；其餘有關強制執行之訴訟，由普通
    法院受理」之意旨，本件原告向普通法院提起本件分配表異
    議之訴，自無不合。
乙、實體方面：
一、原告起訴主張：就法務部行政執行署臺中行政執行處（下稱
    臺中行政執行處）98年度他執字第12號案件（下稱系爭執行
    案件）定於民國99年2月23日分配之執行清償所得分配表（
    下稱系爭分配表），其中：(一)序號3部分：因被告於系爭執
    行案件未繳交任何執行費用，且其於另案聲請強制執行拍賣
    訴外人王嘉盛之土地，因未拍定，故該案執行費不能列入本
    件之執行費，又該案之執行費已經時效消滅，故序號3執行
    必要費用新臺幣（下同）13,460元應予刪除。(二)序號5部分
    ：原告於另案已繳必要執行費用65,561元，故序號5之債權
    原本及分配金額應更正為66,361元。(三)序號6部分：因原告
    為王嘉盛之債權人，爰依民法第242條前段規定，代位債務
    人王嘉盛主張下列事項：因被告對王嘉盛之債權為本票債權
    ，被告自認其最後一次向王嘉盛請求係於88年7月3日，迄今
    已超過票據法第22條第1項規定之3年時效，其請求權已消滅
    。且抵押權設定契約書所載之權利存續期限為3個月，至87
    年3月28日止，故被告抵押權之權利已於87年3月28日屆滿。
    而依民法第880條規定，抵押權之除斥期間為5年，被告5年
    間不實行其抵押權，其抵押權消滅。又王嘉盛與被告並沒有
    實際借貸關係，被告並無法提出其有實際交付金錢予王嘉盛
    之證明，故序號6部分應全部予以刪除。另依民法第126條、
    第205條規定，利息最高不可以超過年息百分之20，且請求
    權只有5年，是以本金30萬元按年息百分之20計算，5年之利
    息為30萬元，且實行抵押權應適用民法第861條第2項規定。
    再者，請求依民法第252條規定酌減違約金。(四)序號7部分：
    營業稅570,858元部分係因王嘉盛無償擔保行為所生之債務
    ，原告已依民法第244條第1項之規定提起撤銷無償擔保行為
    之訴訟，業經本院98年度訴字第2813號判決撤銷王嘉盛為訴
    外人大勇環保工程股份有限公司（下稱大勇公司）向臺中行
    政執行處出具擔保書之無償行為，故王嘉盛之擔保行為自始
    無效，此部分應予提存。(五)序號8部分：原告之普通債權應
    更正為8,195,116元。並聲明：(一)先位聲明：系爭分配表應
    更正為如附件一所示。(二)備位聲明：系爭分配表應更正為如
    附件二所示。
二、被告則以：兩造間並無債權債務關係，仍應依系爭分配表分
    配。被告請求分配之執行費用是依據本院89年度執六字第
    14192號債權憑證（下稱89年債證）之記載。本金債權30萬
    元，係王嘉盛向被告借款。利息部分係依89年債證記載，以
    本金30萬元自87年7月3日起至98年7月23日止，按年息百分
    之6計算。另依抵押權設定契約書約定，遲延利息為每百元
    日息1角，違約金為9萬元，被告就坐落臺中縣神岡鄉○○○
    段後壁厝小段215地號土地（下稱系爭土地）之抵押權係普
    通抵押權，非最高限額抵押權，故利息應一直計算至全部清
    償為止等語資為抗辯。並聲明：原告之訴駁回。
三、得心證之理由：
  (一)按債權人或債務人對於分配表所載各債權人之債權或分配金
    額有不同意者，應於分配期日1日前，向執行法院提出書狀
    ，聲明異議；異議未終結者，為異議之債權人或債務人，得
    向執行法院對為反對陳述之債權人或債務人提起分配表異議
    之訴。聲明異議人未於分配期日起10日內向執行法院為前2
    項起訴之證明者，視為撤回其異議之聲明；經證明者，該債
    權應受分配之金額，應行提存。前項期間，於第40條之1有
    反對陳述之情形，自聲明異議人受通知之日起算，強制執行
    法第39條第1項、第41條第l項前段、第3、4項分別定有明文
    。是分配表異議之訴，係以「異議未終結」，即異議人對於
    分配表之聲明異議仍存在為要件，且聲明異議人茍未遵期向
    執行法院為起訴之證明者，既發生「視為撤回其異議」之法
    律效果，自屬異議不存在，即難認其符合異議未終結之要件
    。
  (二)訴外人財政部臺灣省中區國稅局民權稽徵所聲請臺中行政執
    行處對大勇公司之擔保人王嘉盛所有之系爭土地強制執行，
    系爭土地於98年7月23日拍定，前開拍賣所得價金原於98年
    10月13日作成分配表，並定於98年10月28日分配，嗣因本件
    被告聲明異議，臺中行政執行處更正分配表，而於99年2月3
    日作成系爭分配表，並改定於99年2月23日分配等情，業經
    本院依職權調閱系爭執行案件卷宗查核無訛。而原告係分別
    於99年2月9日、99年2月10日、99年2月11日、99年2月23日
    對系爭分配表聲明異議，有前開書狀上之收文戳可稽。其中
    原告於99年2月23日對系爭分配表聲明異議部分，已逾強制
    執行法第39條第1項：「應於分配期日1日前提出書狀聲明異
    議」之規定，該部分自非合法異議。再觀之原告於99年2月9
    日、99年2月10日、99年2月11日所提出之聲明異議狀，原告
    此三次異議固未逾期，惟並未就系爭分配表序號3執行必要
    費用、序號6第一順位抵押權之債權原本聲明異議，有前開
    書狀附於系爭執行案件卷宗可憑，是此等部分亦難認已合法
    聲明異議。且原告於本件起訴時並未主張序號6第一順位抵
    押權之債權原本及違約金應予剔除；就序號6第一順位抵押
    權之利息1,281,000元係主張其中超過30萬元部分應予剔除
    ，嗣於本件訴訟中之99年5月24日始追加主張序號6第一順位
    抵押權之債權原本及違約金應予剔除；另就序號6第一順位
    抵押權之利息，擴張為應全部剔除，則原告就前開於99年5
    月24日始追加及擴張主張部分，並未於分配期日起10日內向
    執行法院為起訴之證明，揆之前開說明，該部分即難認符合
    異議未終結之要件。綜上，原告主張就「序號3執行必要費
    用應予剔除」、「序號6第一順位抵押權之債權原本、違約
    金應予剔除」，及「序號6第一順位抵押權之利息，從其中
    超過30萬元部分應予剔除擴張為應予全部剔除部分」，提起
    本件分配表異議之訴為不合法。
  (三)原告主張序號6第一順位抵押權之利息1,281,000元其中超過
    30萬元部分應予剔除等語，經查：
  1.按債務人怠於行使其權利時，債權人因保全債權，得以自己
    名義行使其權利，為民法第242條前段所明定。此項代位權
    行使之範圍，就同法第243條但書規定旨趣推之，並不以保
    存行為為限，凡以權利之保存或實行為目的之一切審判上或
    審判外之行為，諸如假扣押、假處分、聲請強制執行、實行
    擔保權、催告、提起訴訟等，債權人皆得代位行使（最高法
    院69年臺抗字第240號判例要旨參照）。查，原告前對王嘉
    盛聲請假扣押強制執行（本院96年度執全字第4703號）而查
    封系爭土地，並以其假扣押債權列入系爭分配表分配，是原
    告以債權人之地位，代位王嘉盛否認其與被告間之金錢借貸
    關係存在，並主張利息時效抗辯、最高利率限制、利息實行
    抵押權之限制等事由，據以提起分配表異議之訴，自屬有據
    。
  2.次按主張法律關係存在之當事人，須就該法律關係發生所須
    具備之特別要件，負舉證之責任（最高法院48年臺上字第
    887號判例要旨供參）。而按消費借貸，為要物契約，須以
    金錢或其他代替物之交付為構成要件，如對於交付之事實有
    爭執，自應由主張已交付之貸與人負舉證責任，此觀民法第
    474條之規定自明（最高法院79年度臺上字第2722號判決要
    旨足參）。又票據為無因證券，交付票據之原因甚多，或為
    贈與、或為買賣、或為確保當事人間已存在之法律關係、或
    為消滅已存在之法律關係，非僅囿於金錢借貸一端而已，故
    除別有證據外，僅為票據簽發、授受或轉讓，自不足以證明
    其原因事實。查，被告辯稱：其與王嘉盛間金錢消費借貸債
    權確係存在，故應由被告即貸與人就交付金錢之事實舉證。
    而被告固提出王嘉盛於86年12月29日簽發，票面金額為30萬
    元、到期日為87年3月29日之本票（下稱系爭本票）、抵押
    權設定書、他項權利設定書為證，然對於其交付金錢予王嘉
    盛等情，並未能提出任何證據證明之，則依前開說明，即難
    憑其提出之票據資料及抵押權設定資料，逕認其與王嘉盛間
    有金錢借貸關係存在。又被告以系爭本票聲請本院裁定准予
    強制執行之本票裁定（本院88年度票字第19087號），並無
    確定實體上法律關係存否之效力，是亦難以此證明其與王嘉
    盛間確實有金錢借貸關係存在。則被告與王嘉盛之本金債權
    既不存在，其利息債權即難認存在。
  3.又按抵押權從屬於債權而存在，若債權不存在或確定不發生
    ，則抵押權自不能單獨而存在，故抵押權之成立，以債權已
    存在為前提，債權若不存在，抵押權亦不成立（最高法院83
    年度臺上字第2041號判決要旨參照）。王嘉盛就系爭土地設
    定抵押權與被告，惟被告無法證明其與王嘉盛間就前開土地
    之抵押債權確屬存在，依上開說明，王嘉盛設定與被告之前
    開抵押權自不成立。
  4.再按票據上之權利，對本票發票人，自到期日起算；見票即
    付之本票，自發票日起算，3年間不行使，因時效而消滅，
    為票據法第22條第1項所明文。又消滅時效，因起訴而中斷
    。開始執行行為或聲請強制執行，與起訴有同一效力，亦為
    民法第129條第1項第3款、第2項第5款所明定。查被告於89
    年7月5日以本院88年度票字第19087號本票裁定及確定證明
    書向本院聲請對王嘉盛強制執行（本院89年度執字第14192
    號），惟執行無效果，經本院於90年3月間發給89年債證等
    情，業經本院依職權調取前開執行卷宗核閱無訛。而被告則
    自承其最後一次向王嘉盛請求，係於88年7月3日時，本次受
    分配係臺中行政執行處通知其參與分配，臺中行政執行處係
    於98年4月17日收到其所陳報之89年債證等語（見本院卷第
    36、48頁）。可見，被告自90年3月起至98年4月期間並無對
    王嘉盛行使票據權利，揆諸上開規定，應認被告之票款請求
    權已罹於時效而消滅，是原告代位王嘉盛向被告行使時效抗
    辯而拒絕給付，於法有據。
  5.從而，原告主張系爭分配表序號6第一順位抵押權之利息1,
    281,000元其中超過30萬元部分，應予剔除，不得列入分配
    ，為有理由。
  (四)而原告所主張之本院98年度訴字第2813號已判決撤銷王嘉盛
    為大勇公司向臺中行政執行處出具擔保書之無償行為，請求
    將序號7營業稅受分配金額570,858元提存等情，並非屬對分
    配表所載各債權人之債權或分配金額有不同意及聲明應如何
    變更之情形，即並非屬分配表異議之訴之範疇，是原告此部
    分之主張，為無理由。
  (五)原告又主張：序號5執行必要費用應增列65,561元，即變更
    為66,361元，及請求依本院98年度重訴字第68號判決，將序
    號8普通債權原本300萬元，變更為8,195,116元等語。惟按
    他債權人參與分配者，應於標的物拍賣、變賣終結或依法交
    債權人承受之日一日前，以書狀聲明之，為強制執行法第32
    條第1項所明文。經查，原告前開主張增列之執行費及變更
    債權原本部分，係其於99年1月25日以本院98年度重訴字第
    68號判決及確定證明書向本院執行處聲請強制執行（99年度
    司執六字第7820號）所繳納之執行費，及聲請強制執行之執
    行標的金額等情，為兩造所不爭執，並經本院依職權調取前
    開卷宗核閱無誤。則原告前開所主張之債權原本8,195,116
    元，既係原告在系爭土地於98年7月23日拍定後，原告於另
    案聲請強制執行之執行標的金額，揆諸前開規定，原告就此
    部分即未合法聲明參與分配，是該部分之債權即不得於系爭
    分配表中受分配。再者，原告於前開強制執行案件所繳納之
    執行費65,561元，係另案之強制執行費用，且非為債權人共
    同利益而支出之費用，亦不得於本件執行所得中受償。是原
    告此部分之主張，均無理由。
四、綜上所述，原告先位聲明請求系爭分配表序號3執行必要費
    用應予剔除、序號6第一順位抵押權之債權原本、違約金應
    予剔除，及序號6第一順位抵押權之利息，從其中超過30萬
    元部分應予剔除擴張為應予全部剔除部分，為不合法，應予
    駁回；另請求序號6第一順位抵押權之利息1,281,000元其中
    超過30萬元部分，應予剔除，不得列入分配，為有理由，應
    予准許；至逾此部分之請求則均為無理由，亦予駁回。而原
    告備位聲明其中請求系爭分配表序號3執行必要費用應予剔
    除部分，為不合法，亦應駁回如前；另序號6第一順位抵押
    權之利息1,281,000元其中超過30萬元部分應予剔除部分，
    則經本院准許如前；至逾此部分之請求，亦均為無理由，皆
    應駁回。
五、本件事證已臻明確，兩造其餘攻擊、防禦方法及所提出之各
    項證據資料，核與判決結果不生影響，爰不逐一論述，附此
    敘明。
六、本件訴訟費用額確定為19,315元，由被告負擔11,400元，餘
    由原告負擔。
七、據上論結，原告之訴為一部有理由，一部無理由，依民事訴
    訟法第79條、第87條第1項，判決如主文。
中    華    民    國    99    年    8     月    27    日
                  民事第三庭    審判長法  官  許秀芬
                                      法  官  林慧貞
                                      法  官  黃佳琪
正本係照原本作成。
如對本判決上訴，須於判決送達後20日內向本院提出上訴狀。
中    華    民    國    99    年    8     月    27    日
                                      書記官

司法院資訊處製作；財團法人民間司法改革基金會備份。
